臺灣高雄地方法院刑事判決
111年度易字第29號
公  訴  人  臺灣高雄地方檢察署檢察官
被      告  李育豪


上列被告因違反消費者債務清理條例案件，經檢察官聲請以簡易
判決處刑（110年度偵字第18506號），本院認為不宜逕以簡易判
決處刑（原案號：110年度簡字第3052號），改行通常審判程序
審理，判決如下：
    主  文
李育豪無罪。
    理  由
一、聲請簡易判決處刑意旨略以：被告李育豪與黃綉菁（起訴書
    均誤載為「琇」，以下均更正）係夫妻關係。被告明知其於
    民國94年8月29日向告訴人聯邦商業銀行股份有限公司請領
    信用卡使用，因積欠卡債未按期繳納，迭經催討未果，告訴
    人向本院聲請支付命令，經本院於104年8月20日核發104年
    度司促字第29887號支付命令，並於104年9月17日確定，告
    訴人因而取得對被告之債權新臺幣（下同）26萬1595元之執
    行名義。因被告積欠眾多債務，於107年4月30日向本院聲請
    更生程序，經本院以107年度消債更字第159號裁定於107年6
    月27日下午4時開始更生程序。詎被告於107年5月7日提出之
    消費者債務清理更生陳報狀中，僅提出薪資收入資料，然對
    於以其為要保人之「南山人壽保險股份有限公司（下稱南山
    人壽）保單2張（解約金價值合計12萬7628元）」、原為要
    保人之「中國人壽保險股份有限公司（下稱中國人壽）『新
    新永福終身壽險』保單（下稱本案中國人壽保單）11張（解
    約金價值合計126萬8626元）」及之後於106年8月23日將本
    案中國人壽保單11張要保人變更為黃綉菁等事實，竟均隱匿
    而隻字未提。被告於聲請更生程序後之107年10月5日，基於
    毀棄其財產之犯意，與黃綉菁前往中國人壽，以本案中國人
    壽保單11張辦理借款，借得115萬2000元，並交付予黃琇菁
    ，以此方式隱匿或毀棄其原有財產或為其他不利於債權人之
    處分。後因被告怠於提出更生方案，經本院以107年度消債
    清字第177號裁定於108年1月3日下午4時開始清算程序，然
    因被告將本案中國人壽保單11張辦理保單借款，因此導致本
    案中國人壽保單11張之要保人無法回復原狀為被告，後經本
    院以108年度消債職聲免字第220號裁定終結清算程序，並經
    本院於109年2月3日裁定被告不予免責，被告之各債權人始
    悉上情。因認被告於107年4月30日向本院聲請更生程序後，
    於107年10月5日與黃琇菁一同前往中國人壽辦理本案中國人
    壽保單11張質借115萬2000元之行為（見臺灣高雄地方檢察
    署110年度偵字第18506號聲請簡易判決處刑書第3頁）涉犯
    消費者債務清理條例（下稱消債條例）第147條之債務人聲
    請更生後，以損害債權為目的，而為同條例第146條第1款所
    定其他不利於債權人之處分罪嫌等語。
二、犯罪事實之認定，係據以確定具體的刑罰權之基礎，自須經
    嚴格之證明，故其所憑之證據不僅應具有證據能力，且須經
    合法之調查程序，否則即不得作為有罪認定之依據。倘法院
    審理之結果，認為不能證明被告犯罪，而為無罪之諭知，即
    無刑事訴訟法第154條第2項所謂「應依證據認定」之犯罪事
    實之存在。因此，刑事訴訟法第308條前段規定，無罪之判
    決書只須記載主文及理由，而其理由之論敘，僅須與卷存證
    據資料相符，且與經驗法則、論理法則無違即可，所使用之
    證據亦不以具有證據能力者為限，即使不具證據能力之傳聞
    證據，亦非不得資為彈劾證據使用。故無罪之判決書，就傳
    聞證據是否例外具有證據能力，本無須於理由內論敘說明（
    最高法院100年度台上字第2980號判決意旨參照）。查本案
    既經本院認定無罪（詳下述），揆諸上開說明，使用之證據
    不以具有證據能力者為限，是以，即不再論述所援引有關證
    據之證據能力，合先敘明。
三、按犯罪事實應依證據認定之，無證據不得認定其犯罪事實；
    而不能證明被告犯罪者，應諭知無罪之判決，刑事訴訟法第
    154條第2項、第301條第1項分別定有明文。認定犯罪事實所
    憑之證據，無論直接證據或間接證據，其為訴訟上之證明，
    須於通常一般之人均不致有所懷疑，而得確信其為真實之程
    度者，始得據為有罪之認定，倘其證明尚未達到此一程度，
    而有合理之懷疑存在而無從使事實審法院得有罪之確信時，
    即應由法院諭知被告無罪之判決（最高法院76年台上字第49
    86號判例意旨參照）。
四、公訴意旨認被告涉犯前揭債務人聲請更生後，以損害債權為
    目的，而為其他不利於債權人之處分犯行，無非係以被告之
    供述、告訴人於刑事告訴狀之指述、證人即被告配偶黃綉菁
    之證述及本院108年度消債職聲免字第220號民事裁定等為其
    主要論據。
五、訊據被告固坦承有於107年4月30日向本院聲請更生程序後，
    於107年10月5日與黃琇菁一同前往中國人壽辦理本案中國人
    壽保單11張質借115萬2000元之行為，惟堅詞否認有何違反
    消債條例第147條之債務人聲請更生後，以損害債權為目的
    ，而為同條例第146條第1款所定其他不利於債權人之處分犯
    行，辯稱：90年間我要變更保單地址時，發現本案中國人壽
    保單11張已被銀行凍結，我太太黃琇菁借200多萬元給我，
    直到我知悉保單解凍後，黃琇菁就叫我去變更本案中國人壽
    保單11張之要保人，說這樣對她才有保障，變更要保人後，
    黃琇菁就拿保單去借錢。聲請更生前一年，告訴人一直叫我
    去跟別人借錢，還叫我去聲請債務協商，如果我知道辦理要
    保人變更會觸法，我就晚一點再聲請就沒事了，而且我已經
    將債務都還完了等語【見本院111年度易字第29號卷（下稱
    本院卷）第29、54頁】，經查：
（一）被告於94年間因積欠告訴人信用卡債務未按期繳納，告訴
      人向本院聲請對被告核發支付命令，經本院於104年8月20
      日核發104年度司促字第29887號支付命令，並於104年9月
      17日確定，告訴人因而取得對被告之債權26萬1595元之執
      行名義。被告於106年8月23日將其原為要保人之本案中國
      人壽保單11張變更要保人為黃綉菁，被告於107年10月4日
      隨同黃綉菁持本案中國人壽保單11張向中國人壽辦理保單
      借款，借得115萬2000元，款項交付予黃琇菁。被告於107
      年4月30日向本院聲請更生程序，經本院以107年度消債更
      字第159號民事裁定於107年6月27日下午4時開始更生程序
      ；復經本院以107年度消債清字第177號民事裁定於108年1
      月3日下午4時開始清算程序，於此程序中發現因黃琇菁將
      本案中國人壽保單11張辦理保單借款，本案中國人壽保單
      11張之要保人因而無法回復原狀為被告；之後，經本院以
      108年度消債職聲免字第220號民事裁定終結清算程序，並
      經本院於109年2月3日裁定被告不予免責等事實，為被告
      所坦認在卷（見本院卷第31頁「兩造不爭執事項」），經
      核與證人黃琇菁於偵查時之證述相符【見臺灣高雄地方檢
      察署109年度他字第6517號卷（下稱他卷）第63頁】，並
      有本院104年度司促字第29887號支付命令暨確定證明書、
      本院107年度消債更字第159號民事裁定、本院107年度消
      債清字第177號民事裁定、本院108年度消債職聲免字第22
      0號民事裁定、本院109年度消債抗字第7號民事裁定在卷
      可稽（見他卷第11-39頁），堪信上揭事實應為真實。至
      聲請簡易判決處刑書雖記載本案中國人壽保單11張借款之
      時間為「107年10月5日」，然與本院108年度消債職聲免
      字第220號民事案件、本院109年度消債抗字第7號民事案
      件依據調查之資料（中國人壽107年5月7日中壽保規字第1
      070001382號函暨附件、108年5月14日中壽保規字第10800
      01550號函暨檢附之保險單借款約定暨重要事項告知書）
      所認定借款日期為「107年10月4日」不符（見他卷第27、
      36頁），本院參以臺灣高雄地方檢察署110年度偵字第185
      06號案件之全卷資料，查無另外發函予中國人壽查詢本案
      中國人壽保單11張借款日期之情事，而僅有向本院調閱本
      院108年度消債職聲免字第220號民事案件之卷宗資料（此
      有臺灣高雄地方檢察署110年5月19日雄檢榮巨俊109交查1
      174字第1100034109號函（稿）可稽，見他卷第75頁），
      是認聲請簡易判決處刑書所載借款日期應屬誤載，本院認
      定之借款日期為「107年10月4日」，先予敘明。
（二）按保險費付足一年以上者，要保人得以保險契約為質，  
      向保險人借款。保險法第120條第1項定有明文。債務人  
      在法院裁定開始清算程序前一年內，或在清算程序中，  
      以損害債權為目的，而有下列各款行為之一者，處三年  
      以下有期徒刑：一、隱匿或毀棄其財產或為其他不利於  
      債權人之處分。債務人聲請更生後，以損害債權為目    
      的，而有前條所列各款行為之一者，處三年以下有期徒  
      刑。消債條例第146條第1款、第147條分別定有明文。是 
       以，參照上揭規定可知以下事項：1、僅有「要保人」方
        得以保單為質，向保險人借款。2、需於「裁定開始清
  算      程序前一年內，或在清算程序中」有消債條例第146
  條第      1款所列行為，始為消債條例第146條第1款處罰之
  對象。      3、需於「債務人聲請更生後」有消債條例第146
  條第1款      所列行為，始為消債條例第147條處罰之對象。
  經查：
   1、本案被告係於107年4月30日聲請更生，並經本院於107年 
       6月27日以本院107年度消債更字第159號民事裁定自同日
        下午4時開始更生程序，本案中國人壽保單11張借款之
      時  間係107年10月4日，確實屬於被告「聲請更生後」此
      一要件，然查，得以持本案中國人壽保單11張向保險公司
      質借之人限於「要保人」，睽諸本案中國人壽保單11張之
      要保人於106年8月23日業以由被告變更為黃琇菁，被告於
      107年110月4日時已非要保人，自無以持本案中國人壽保
      單11張向保險公司為質借，是以，洵堪認定於107年10月4
      日持本案中國人壽保單11張向保險公司質借之人應係要保
      人黃琇菁，自難認「被告」有於「聲請更生後」為消債條
      例第146條第1款所列行為，自不符合消債條例第147條之
      構成要件；再者，縱認被告將本案中國人壽保單11張之要
      保人變更為黃琇菁之行為屬於消債條例第146條第1款所列
      「其他不利於債權人之處分」（聲請簡易判決處刑書第3
      頁並未述及此部分，係本院補充說明），但因變更保單要
      保人之日期為106年6月23日，並非被告「聲請更生後」為
      之，故亦不符合消債條例第147條之構成要件，附此敘明
      。
　 2、至被告於106年6月23日將本案中國人壽保單11張之要保  
      人變更為黃琇菁之行為，是否屬於消債條例第146條第1款
      規定之「不利於債權人之處分」行為（聲請簡易判決處刑
      書第3頁並未述及此部分，係本院補充說明），本院參以
      被告係於108年1月3日經本院以107年度消債清字第177號
      民事裁定自同日下午4時開始清算程序，則被告於106年6
      月23日變更要保人之時間點，實亦不屬於「裁定開始清算
      程序前一年內，或在清算程序中」，故亦不符合消債條例
      第146條第1款之構成要件，附此敘明。
　六、綜上所述，檢察官認被告涉犯前述罪嫌所憑之證據，尚  
      未達通常一般人均不致有所懷疑，而得確信其為真實之  
      程度，仍有合理懷疑存在，自屬不能證明被告有公訴意  
      旨所示之犯罪，應為被告無罪判決之諭知。
據上論斷，應依刑事訴訟法第301條第1項前段，判決如主文。
本案經檢察官王朝弘提起公訴，檢察官郭麗娟到庭執行職務。
中　　華　　民　　國　　111 　年　　5 　　月　　27　　日
                  刑事第十庭    法　官  蔣文萱
以上正本證明與原本無異。
如不服本判決應於收受判決後20日內向本院提出上訴書狀，並應
敘述具體理由。其未敘述上訴理由者，應於上訴期間屆滿後20日
內向本院補提理由書(均須按他造當事人之人數附繕本)「切勿逕
送上級法院」。
中　　華　　民　　國　　111 　年　　5 　　月　　27　　日
                                書記官  廖佳玲